【裁判字號】    95,聲再,112
【裁判日期】    950508
【裁判案由】    詐欺
【裁判全文】
臺灣高等法院刑事裁定                 95年度聲再字第112號
    再審聲請人  台灣高等法院檢察署檢察官
    被      告
    即受判決人  甲○○原名徐.
上列聲請人因被告詐欺案件，對於本院91年度上易字第2201號，
中華民國92年3月20日第二審確定判決（台灣板橋地方法院89年
度易字第4224號，起訴案號：台灣板橋地方法院檢察署88年度偵
字第21057號），聲請再審，本院裁定如下：
    主  文
再審之聲請駁回。
    理  由
一、再審聲請意旨略以：(一)受判決人即被告甲○○於民國（下同
    ）83年9月至12月間，向告訴人鄭芳雄佯稱投資泰國土地利
    潤優渥，可賺取巨額利潤，使告訴人鄭芳雄陷於錯誤，合計
    出資新台幣（下同）17,868,250元交予被告。詎被告收受前
    開款項後，僅於94年3月24日以他人名義購買一些不毛之地
    ，價格1,450,000泰銖（當時匯率比例約1：1.1），有外交
    部駐泰國台北經濟文化辦事處認證之土地所有權狀及中文譯
    本、SIAM商業法律顧問公司土地估價檢查表及中文譯本各乙
    份可稽。83年11月至84年2月間，被告復向被害人高耀仁、
    李秀葉、吳美容、李榮華、張清泉、黃金圓、陳淑貞、張明
    珠、李木祥等誘稱其姨丈蔡龍木在泰國市中心有一塊三萊土
    地土地，旁邊亦有一塊四萊土地，可合併興建住宅及美食街
    ，利潤更豐厚，使被害人高耀仁等信以為真，遂又投資計
    21,439,600元，但被告僅於84年10月19日以他人名義購買四
    萊土地，且未興建美食街，而該筆土地當時價格亦僅為444,
    825泰銖（比例1：1），足認被告有詐欺取財犯行。(二)被告
    於該案雖辯稱：伊已將告訴人及被害人等交付之投資金額連
    同自己投資之款項18,850,000元泰銖匯至泰國給伊姨丈蔡龍
    木，本身亦為被害人；伊因前往大陸不克到庭應訊，且未與
    蔡龍木聯絡，對泰國之事全然不知云云。但實際上被告當時
    係在泰國（91年9月8日入境泰國，同年12月1日出境），足
    見其所言不實，且其曾於91年間入境泰國4次，每次皆停留
    數月之久，有泰國入出境明細表可證。足見被告所辯伊未與
    姨丈蔡龍木聯絡，對泰國之事全然不知等語，顯屬謊言，不
    足採信。至被告雖提出匯款單25張用以證明有將告訴人及被
    害人等交付之款項匯至泰國，惟告訴人及被害人等遭詐騙投
    資時間為83年9月至84年8月間，而被告提出之匯款單有8張
    係在83年9月之前，1張係在86年8月22日，足見前揭匯款單
    並不足採。況告訴人及被害人等遭詐騙之總金額為54,605,
    635元，加上被告自稱投資之18,850,000元泰銖，則投資之
    總金額合計應有73,455,635元，惟觀諸被告提出之前開25張
    匯款單總額，僅為57,066,482元，短少16,389,153元，是以
    即令被告有匯款57,066,482元至泰國之事實，亦不足證明其
    自身有投資18,850,000元泰銖，尤無法證明被告確有將款項
    匯予蔡龍木。另原確定判決固認定被告自83年3月12日起至
    84年8月24日止，以匯款方式陸續將投資款項匯至泰國予蔡
    龍木收取，總金額達57,066,482元（53,906,217.92泰銖）
    ，但依被告提出之匯款單計算，其實際匯款之金額係55,566
    ,822 元，原確定判決計算明顯有誤，自有判決認事之違誤
    。(四)被告連續詐騙告訴人及被害人等東窗事發之後，為安撫
    告訴人及被害人等，復佯稱已成立「立國公司」，並指告訴
    人及被害人等即係參與立國公司之股東等語，再次行騙，有
    立國公司股東會議之開會記錄可稽，惟該次記錄簽名之股東
    達11人，而立國公司之章程及設立登記卻載明該公司持股人
    僅有7人，且未見告訴人及前開股東會議記錄之任何人名列
    其中，足見被告所稱告訴人及被害人等係參與該立國公司之
    股東等語，係屬詐欺手段，更見被告辯稱其自身係受害者等
    語不實。(五)告訴人鄭芳雄曾於89年8月8日收受立國公司催告
    函，內容略謂：「．．．本案受託之組織結構迄今均為，在
    臺灣地區聯絡人為甲○○先生，在泰國地區為蔡龍木先生，
    需對不動產處分之指揮均為甲○○先生向本人傳達，並自稱
    代表臺灣地區之股東。因臺灣地區代表人甲○○先生均未履
    行支付薪資之義務，且於6年前以工程名義向銀行申請3百萬
    元之貸款額度，亦被徐也忠先生以各種名義借走1百50萬元
    （有甲○○簽名借單為憑）．．．。台灣地區代表甲○○先
    生又於西元2千年（中華民國89年7月間）通知本人攜帶土地
    資料，僅供其港商合作人參考了解。未料本人至會商現場時
    ，事實真相卻是甲○○先生強勢要求本人提供不動產簽字向
    地下錢莊設定抵押3百萬元，手續簽辦完成，即令本人離場
    ，所有支領資金過程．．．」，可證被告若非本件詐欺犯行
    主謀，亦係共同正犯，原確定判決對此形式上已存在之證物
    未加審酌其真正意義，即遽以認定被告無罪，自有違誤。(六)
    台灣板橋地方法院93年度易緝字第203號審理同案另一被告
    蔡龍木時，證人沙夢葛功詩證稱：被告雖有匯款至泰國之蔡
    龍木帳戶中，惟匯入之款項係由被告自己或指示沙夢葛功詩
    提領等語，依上開證詞，足證被告確為本件詐欺罪之主謀。
    綜上所述，原確定判決未審酌上開已存在且足影響判決之新
    證據，顯有違誤，為此聲請再審云云。
二、按無罪之判決確定後，嗣發現確實之新證據，足認其應受有
    罪判決之犯罪事實者，得為受判決人之不利益聲請再審，刑
    事訴訟法第422條第2款定有明文。所稱發現確實之新證據，
    係指當時已經存在而發現在後或審判時未經注意之證據，且
    能證明原確定判決所認定之事實為錯誤者而言。
三、經查：(一)原確定判決綜合相關事證後，係以刑法上詐欺罪之
    立法意旨，係以禁止於經濟行為中使用不當之方法取財或得
    利為規範目的，而經濟行為亦因其行為本質及類型，而於交
    易領域中有其特有之行為特性，法律原則上固應保障交易主
    觀上之秩序，惟於具體案例中，亦應顧及行為人於交易之初
    交易雙方為交易行為時，是否有具體情事，足認其違背正當
    之經濟秩序，而應予以制裁。否則，經濟行為本身原寓有不
    同程度之不確定性或交易風險，交易雙方本應自行估量其主
    、客觀情事及搜集相關資訊（個人財力資格、信用、資金能
    力，及交易內容之投資報酬率、資金風險等等因素），以作
    為其判斷之參考。經查：投資海外之不動產事業，本具有相
    當之風險存在，此應於告訴人及被害人於決定參與投資之前
    ，即已事先評估其主、客觀情事及搜集相關資訊，況鄭芳雄
    、李榮華、張清泉、李木祥等曾於八十三年、八十四年間親
    赴泰國實地勘查等情，已據鄭芳雄於原審陳稱：「八十三年
    五、六月間我和陳淑貞、黃金圓、甲○○、李木祥、黃福臨
    等人到泰國北碧府看地，蔡龍木帶我去看土地，說這塊地是
    他買的，那塊地也是他買的，他在泰國買很多地，回國後就
    陸續交錢」等語明確（原審卷第八頁），由上可知，對於泰
    國當地政經情況，及在泰國所進行相關投資行為均係由蔡龍
    木實際負責，所購是否為不毛之地、面積是否夠大、可否作
    為美食街、可否開發為觀光果園等情，應為告訴人及其他投
    資人所相當瞭解，乃其等仍決定投資應係經過瞭解、評估後
    所為，難謂係受詐欺所致。本件並無證據足認被告甲○○有
    何施用詐術之行為及不法所有之意圖，亦無積極證據足以證
    明其與蔡龍木間有何共同詐欺之犯意聯絡，核與刑法詐欺取
    財罪之構成要件有間，尚難遽依該條項之罪名相繩。此外，
    復查無其他積極證據足資證明被告涉有公訴人所指詐欺犯行
    ，因認被告所辯：(1)伊並未詐騙告訴人及被害人等，伊亦投
    資一千八百八十五萬元泰幣，本身亦是被害人。(2)告訴人稱
    被告出示報紙報導，向張清泉、李榮華、鄭芳雄等人誘稱投
    資泰國不動產穩賺大錢，使其等陷於錯誤而出資，惟該報紙
    係於八十四年五月以後始出刊，乃在告訴人與被告等共同投
    資之後，被告如何出示報紙向告訴人等信徒詐騙。(3)告訴人
    雖稱被告出示銷售酒類許可證之泰國文件，向其等冒稱是土
    地權狀，惟該文件係被告持去請人翻譯，且於翻譯後始知是
    銷售酒類之憑證。(4)被告收取告訴人及被害人等之投資款項
    ，分別是鄭芳雄一千七百二十八萬九千六百五十元、高耀仁
    二百五十萬七千元、李秀葉四百四十六萬九千元、吳美容五
    百三十一萬六千元、李榮華二百六十四萬三千四百元、張清
    泉五百三十七萬零三百零五元（以上均新台幣）及黃金圓、
    陳淑貞、張明珠（三人合夥）共五百萬元泰幣、李木祥二百
    八十萬元泰幣，連同被告自己之出資額共計新台幣五千七百
    零六萬六千四百八十二元（泰幣五千三百九十萬六千二百十
    七元），已全部匯款至泰國給蔡龍木。(5)公訴事實認被告與
    蔡龍木共同拿投資購買之土地向當地銀行抵押貸款，惟此乃
    蔡龍木私自拿土地向銀行抵押貸款，做為個人週轉之用，與
    被告無關。(6)被告與告訴人同為被害人，被告在告訴人等壓
    迫下，以土地設定四千五百六十萬元供其等擔保，並拿出現
    金二百二十五萬元及轉讓一間房屋填補其等損失，係最大之
    受害人，若果詐欺，被告所圖為何。告訴人等為壓迫被告彌
    補其等遭蔡龍木騙走之投資款項，故意將同為被害人之被告
    列為共犯，並虛列投資金額，扭曲事實，使被告含冤莫白等
    語為可採，而為被告無罪之諭知，有上開判決書在卷為憑。
    雖再審聲請人提出外交部駐泰國台北經濟文化辦事處認證之
    土地所有權狀及中文譯本、SIAM商業法律顧問公司土地估價
    檢查表及中文譯本各乙份等文件證明泰國土地價值與告訴人
    及被害人等所投資之金額差距過大，惟僅可證明被告以他人
    名義購買之泰國土地與投資金額有所差距，尚無得認定被告
    即係構成詐欺犯行，而足以推翻原判決。(二)再審聲請人提出
    之被告入出境泰國明細表記載被告於91年間曾入境泰國4次
    ，每次皆停留數月之久，固見被告所辯伊前往大陸不克到庭
    應訊，以及未與其姨丈蔡龍木聯絡，對泰國之事全然不知等
    語，係屬虛偽，但仍不得徒憑其前開供詞與事實不符，即認
    定被告與蔡龍木就本件詐欺犯行有犯意聯絡或行為分擔。(三)
    被告自83年9月5日起陸續收取告訴人及被害人等之投資款項
    ，分別係鄭芳雄17,289,650元、高耀仁2,507,000元、李秀
    葉4,469,000元、吳美容5,316,000元、李榮華2,643,400元
    、張清泉5,370,305元，黃金圓、陳淑貞、張明珠3人合夥計
    5,000,000元泰銖、李木祥2,800,000泰銖等情，為上開告訴
    人及被害人所不爭執，而李木祥投資泰幣2,800,000泰銖及
    黃金圓、陳淑貞、張明珠3人合資之泰幣5,000,000泰銖，以
    當時最不利被告之賣出匯率即1：1.08960計算，告訴人及被
    害人交付之投資金額即約新台幣46,094,235元等情，業經原
    審詳為計算明確（見原確定判決第7頁），再審聲請人稱告
    訴人及被害人等遭詐騙之總金額為54,605,635元，容有違誤
    ，自難以此錯誤金額遽認原確定判決所認定之事實有誤。至
    再審聲請人雖以被告提出之匯款單有8張係在83年9月前，1
    張係在86年8月22日，與告訴人及被害人等之投資期間不合
    ，而執為再審事由，惟該83年9月前及86年8月22日之多次匯
    款，即使不實，亦不足以認定被告涉及詐欺（按原確定判決
    第7頁記載該多次匯款不無可能即係被告自身所投資）。另
    原確定判決計算被告所提匯款單據之總金額縱令有誤，亦屬
    誤算，仍無可動搖原確定判決所認定之事實。(四)再審聲請人
    雖以被告另行成立之「立國公司」股東會議之開會記錄簽名
    之股東達11人之多，但依立國公司之章程及設立登記等資料
    觀之，該公司之持股人僅有7人，亦未見告訴人及前開股東
    會議記錄之任何人名列該章程之中，因認被告稱告訴人及被
    害人等係參與該立國公司之股東等語，係屬詐欺手段，尤見
    被告所辯稱自身亦係受害者云云，尚有不實，惟再審聲請人
    提出之「立國公司」設立章程，雖僅載有持股人7人，且未
    見告訴人及前開股東會議記錄之任何人名列該章程之中，但
    亦難據此認定被告設立「立國公司」係屬詐欺手段。況告訴
    人指稱被告係於連續詐騙告訴人及被害人等後，為安撫告訴
    人及被害人等，始佯稱已成立「立國公司」，並指告訴人及
    被害人等即係參與立國公司之股東等語，再次行騙，足見被
    告係在告訴人及被害人等給付上開投資款後，始提出「立國
    公司」之設立章程，難認被告係施以詐術，佯稱已成立「立
    國公司」，並指告訴人及被害人等即係參與立國公司之股東
    等語，使人陷於錯誤而交付財物。(五)再審聲請人固提出告訴
    人鄭芳雄於89年8月8日收受「利（立）國公司」催告函，用
    以證明被告若非本件詐欺犯行主謀，亦係共同正犯，惟該催
    告函係屬被告以外之人於審判外之陳述，屬傳聞證據，原則
    並無證據能力，況上開催告函係由同案另一被告蔡龍木代筆
    ，有該催告函存卷可參，而蔡龍木亦因涉及本案詐欺（台灣
    板橋地方法院93年度易緝字第203號），與被告難免互相推
    諉，是以上開催告函之內容亦難期為真實性，自不足以動搖
    原確定判決所認定之事實。(六)台灣板橋地方法院93年度易緝
    字第203號審理同案另一被告蔡龍木時，該案證人沙夢葛功
    詩證稱被告雖有匯款至泰國之蔡龍木帳戶中，但匯入之款項
    係由被告自己或指示沙夢葛功詩提領等語，此與被告供述有
    異云云，惟被告是否涉有詐欺犯行，並非單以證人之證詞與
    被告供述有異，亦得遽認之，尚須綜合其他積極事證始可論
    斷。查原確定判決經多方調查詳細審酌，認定本件缺乏證據
    證明被告涉有詐欺犯行，是以即令被告供詞與另案證人沙夢
    葛功詩證詞不符，亦難指原確定判決認定之事實有誤，而得
    推翻原確定判決。綜上所述，本件再審聲請人所執再審聲請
    理由，不足以證明原確定判決認定之事實為錯誤，或認原審
    確定判決有重要證據漏未斟酌之情形，再審聲請人據以聲請
    再審，為無理由，應予駁回。
據上論斷，應依刑事訴訟法第434條第1項，裁定如主文。
中    華    民    國    95    年    5     月    8     日
                  刑事第十七庭  審判長法  官  陳貽男
                                      法  官  孫惠琳
                                      法  官  高明哲
以上正本證明與原本無異。
不得抗告。
                                      書記官  李垂福
中    華    民    國    95    年    5     月    9     日


司法院資訊處製作；財團法人民間司法改革基金會備份。
